【裁判字號】    97,家訴,5
【裁判日期】    980220
【裁判案由】    交付遺產
【裁判全文】
臺灣高雄地方法院民事判決               97年度家訴字第5號
原      告  乙○○
訴訟代理人  丙○○
訴訟代理人  洪錫鵬律師
被      告  行政院國軍退除役官兵輔導委員會高雄縣榮民服務
            處
法定代理人  甲○○
訴訟代理人  洪條根律師
當事人間請求交付遺產事件，於民國98年1 月21日言詞辯論終結
，本院判決如下：
    主    文
被告應在被繼承人常海山之遺產於新臺幣貳佰萬元範圍內給付原
告。
訴訟費用由被告負擔。
本判決於原告以新臺幣陸拾陸萬柒仟元為被告供擔保後得為假執
行。
    事實及理由
一、原告起訴主張：被繼承人常海山係臺灣地區人民，有榮民身
    分，不幸於西元2002年12月4 日死亡，生前曾與張淑梅結婚
    ，但無子女。父親常建基於1882年6 月1 日出生、於1938年
    10 月10 日死亡，母親李氏於1887年6 月1 日出生、1951年
    1 月17日死亡，妻子張淑梅於1921年4 月1 日出生、1969年
    8 月28日死亡，大哥常海明於1916年10月15日出生、1970年
    9 月28日死亡。現有第三順位繼承人即原告乙○○（1922年
    8 月13日出生）尚生存。原告前依據臺灣地區與大陸地區人
    民關係條例第66條、民法第1138條、第1147條之規定，向本
    院為繼承之表示，並經准予備查在案（94年度聲繼字第130
    號）。惟日前原告備妥相關資料向被告請領被繼承人常海山
    所遺留之遺產，詎被告竟遽予否認，實為違法。依臺灣地區
    與大陸地區人民關係條例第68條規定，被告為被繼承人常海
    山之遺產管理人，應善盡遺產管理人之職責，爰依民法第
    1179條、臺灣地區與大陸地區人民關係條例第67條第1 項前
    段之規定，提起本訴等語。並聲明：被告應將被繼承人常海
    山之遺產在新臺幣（下同）200 萬元範圍之內給付原告；並
    聲明願供擔保，請求准予宣告假執行。
二、被告則以：(一)依被繼承人常海山生前於民國91年7 月26日向
    被告具報之單身榮民親屬關係表上記載，其在「大陸親屬」
    欄中，係為空白；即並無原告其人之姓名。(二)內政部警政署
    入出境管理局95年4 月14日境信品字第09510047730 號函復
    被告略以：查無常海山入出境紀錄云云。按自政府於76年開
    放大陸探親以來，每位榮民即甚踴躍紛紛多次返鄉探親，設
    若原告提出之常海山於83年12月9 日寫給原告信函為真，則
    以常海山生前單身未婚，無家累可言，而經濟狀況甚為豐裕
    ，何以竟未返鄉探親？顯違常情。足證其於大陸確無親屬，
    遑論尚有如原告所自稱係其胞妹之至親。(三)原告出具之上開
    信函，其內署名「常海山」三字，筆跡亦顯與「單身榮民親
    屬關係表」內之「常海山」三字，均完全不同，足證該信函
    顯非常海山生前所寫。(四)另查常海山於91年12月4 日死亡，
    繼承期限至94年12月4 日即已屆滿三年。原告於94年12 月5
    日始具狀向法院聲請為繼承之表示，則依臺灣地區與大陸地
    區人民關係條例第66條第1 項規定，原告已喪失繼承權，原
    告之訴顯無理由等語，資為抗辯。並聲明：原告之訴駁回。
三、本院判斷：
  (一)原告主張被繼承人常海山係大陸來臺之退除役官兵，於91年
    12月4 日死亡，遺有財產，被告為被繼承人常海山之遺產管
    理人，原告前依據臺灣地區與大陸地區人民關係條例第66條
    、民法第1138條、第1147條之規定，向本院為繼承之表示，
    並經准予備查在案，惟日前原告備妥相關資料向被告請領被
    繼承人常海山所遺留之遺產，詎被告竟遽予否認，拒絕交付
    上開遺產予原告等事實，業據原告提出被繼承人常海山除戶
    戶籍謄本、本院94年度聲繼字第130 號通知等影本在卷可證
    ，且為兩造所不爭執，自堪信實。惟原告主張其為被繼承人
    常海山在大陸地區之第三順位合法繼承人，依法有權繼承被
    繼承人常海山在臺之遺產，並據其提出大陸廣東省郁南縣公
    證處出具之親屬關係公證書、常（寄）住人口登記表、海基
    會證明、書信等影本文件為證，惟為被告否認，並以前詞置
    辯。是本件應予審酌者，為原告是否確係被繼承人常海山之
    胞妹而為合法繼承人？經查：
    1.按「在大陸地區製作之文書，經行政院設立或指定之機構
      或委託之民間團體驗證者，推定為真正」，臺灣地區與大
      陸地區人民關係條例第7 條定有明文。原告乙○○為常海
      山之胞妹為合法繼承人之事實，有廣東省郁南縣公證處出
      具之（2005）郁證字第41號親屬關係公證書、財團法人海
      峽交流基金會94年12月20日（94）南核字第082014號證明
      可證；再觀諸被繼承人常海山生前與原告乙○○曾有書信
      往來，且由上開書信往來內容觀之，常海山稱乙○○為妹
      妹，並自稱為二哥，亦有原告提出往來書信影本附卷可按
      （見本院卷第15至19頁）；又原告檢附被繼承人常海山之
      父母墓碑照片，其墓碑上記載有「長子海明、次子海山、
      長女海華立碑叩上」之文字，有卷附墓碑照片二幀為證（
      見本院卷第60頁）。綜合上情，原告主張其為被繼承人常
      海山之胞妹，為其合法繼承人，應堪採信。
    2.被告辯稱原告檢附之常海山信函上之署名字跡，顯與「單
      身榮民親屬關係表」內之「常海山」三字不同，該信函非
      真正乙節。惟查，該信函書寫之日期為83年12月9 日，而
      單身榮民親屬關係表之填寫日期則為91年7 月26日，二者
      相隔約8 年之久，且被繼承人常海山於91年7 月26日之時
      ，已屆83歲高齡，並旋於同年12月4 日逝世，依其當時之
      年齡與身體健康狀況判斷，其字跡因此有所變化，非無可
      能。另被繼承人常海山於生前未有入出境紀錄，及其單身
      榮民親屬關係表上記載，其在「大陸親屬」欄中係為空白
      ，並無原告之姓名等之事實，亦難據此即謂原告與被繼承
      人常海山間未具有親屬關係。是被告以前揭情詞抗辯原告
      並非被繼承人常海山之合法繼承人云云，不足採信。
    3.次按大陸地區人民繼承臺灣地區人民之遺產，應於繼承開
      始起三年內以書面向被繼承人住所地之法院為繼承之表示
      ；逾期視為拋棄其繼承權，臺灣地區與大陸地區人民關係
      條例第66條第1 項定有明文。本件被繼承人常海山於91年
      12月4日 死亡，自繼承開始日起至94年12月4 日止屆滿三
      年，而原告係於94年12月2 日即向本院提出聲明繼承之聲
      請，並未逾越期限，有民事聲請准予繼承狀上本院收狀日
      期戳在卷可稽（見本院94年度聲繼字第130 號卷第2 頁）
      ，是被告抗辯原告遲至94年12月5 日始具狀向法院聲請為
      繼承之表示，已罹時效，依法喪失繼承權云云，亦不足採
      信。
    4.再按被繼承人在臺灣地區之遺產由大陸地區人民依法繼承
      者，其所得財產總額每人不得逾新臺幣200 萬元。超過部
      分歸屬臺灣地區同為繼承之人，臺灣地區無同為繼承之人
      者，歸屬臺灣地區後順序之繼承之人，臺灣地區無繼承人
      者歸屬國庫，臺灣地區與大陸地區人民關係條例第67條第
      1 項定有明文。查被繼承人常海山之遺產共計為4,351,08
      8 元，有被告之陳報及其所提出之榮民遺產（收入支出）
      資料清單乙份在卷可憑（見本院卷第47頁、第51頁），故
      原告請求被告應在被繼承人常海山之遺產200 萬元之範圍
      內給付原告，於法尚無不合，應予准許。
  (二)綜上，原告依民法第1138條、第1147條、第1179條，及臺灣
    地區與大陸地區人民關係條例第66條、第67條第1 項規定請
    求被告給付200 萬元，為有理由，應予准許。
  (三)原告聲明願供擔保請准宣告假執行，經核無不合，爰酌定相
    當之擔保金額准許之。
四、訴訟費用負擔之依據：民事訴訟法第78條。
中    華    民    國    98    年    2     月    20    日
                  家事法庭法  官     劉建利
正本係照原本作成。
如不服本判決，應於送達後20日內，向本院提出上訴狀並表明上
訴理由，如於本判決宣示後送達前提起上訴者，應於判決送達後
10日內補提上訴理由書（須附繕本）。
中    華    民    國    98    年    2     月    20    日
                          書記官     李聖章


司法院資訊處製作；財團法人民間司法改革基金會備份。
